臺灣彰化地方法院民事判決　99年度訴字第667號
原　　　告　李振華
被　　　告　彰化汽車客運股份有限公司
法定代理人　黃文堯
訴訟代理人　林重暹
被　　　告　雲炳煌
　　　　　　雲國欽
兼　上　二
人　共　同
訴訟代理人　雲炳川
被　　　告　王聰龍
上　一　人
訴訟代理人　林彩鳳
被　　　告　謝桂蓮
　　　　　　黃文章
　　　　　　張永鎮
　　　　　　賴葉花
　　　　　　賴隆
　　　　　　賴鴻
上三人共同
訴訟代理人　王淑霞
被　　　告　尤咨驊
　　　　　　　　　　　3號之5
　　　　　　楊葉霞
　　　　　　黃世德
　　　　　　楊金娟
兼　上一人
訴訟代理人　楊文福
受　告知人　臺灣中小企業銀行股份有限公司
法定代理人　羅澤成
受　告知人　葉欣怡
上列當事人間請求分割共有物事件，本院於民國100 年2 月17日
言詞辯論終結，判決如下：
    主      文
兩造共有坐落彰化縣彰化市○○段第八六六之一地號、地目建、
面積十四平方公尺，同段第八六七地號、地目建、面積三百八十
三平方公尺土地，應合併分割如附圖即彰化縣彰化地政事務所於
民國九十九年十二月三十日複丈之土地複丈成果圖修正版所示：
編號(1)部分，面積二十二平方公尺，分歸被告彰化汽車客運股份
有限公司取得；編號(2)部分，面積二十二平方公尺，分歸被告雲
炳川、雲炳煌、雲國欽共同取得，並按原應有部分之比例維持共
有；編號(3)部分，面積二十二平方公尺，分歸被告雲炳川取得；
編號(4)部分，面積二十二平方公尺，分歸被告謝桂蓮取得；編號
(5)部分，面積二十二平方公尺，分歸被告王聰龍取得；編號(6)部
分，面積二十二平方公尺，分歸被告張永鎮取得；編號(7)部分，
面積二十二平方公尺，分歸被告黃世德取得；編號(8)部分，面積
一百四十三平方公尺，分歸被告楊文福、楊金娟、賴葉花、楊葉
霞、賴隆、賴鴻共同取得，並按原應有部分之比例維持共有
；編號(9)部分，面積一百平方公尺，分歸被告尤咨驊取得。
訴訟費用由兩造按附表所示應有部分之比例負擔。
    事實及理由
一、按應有部分有抵押權或質權者，其權利不因共有物之分割而
    受影響，但有下列情形之一者，其權利移存於抵押人或出質
    人所分得之部分：（一）權利人同意分割；（二）權利人已
    參加共有物分割訴訟；（三）權利人經共有人告知訴訟而未
    參加，民法第824 條之1 第2 項定有明文。又訴訟之結果，
    於第三人有法律上利害關係者，法院得於第一審或第二審言
    詞辯論終結前相當時期，將訴訟事件及進行程度以書面通知
    該第三人；前項受通知人得於通知送達後5 日內，為第242
    條第1 項之請求；第1 項受通知人得依第58條規定參加訴訟
    者，準用前條之規定，民事訴訟法第67條之1 亦有明文。查
    受告知人臺灣中小企業銀行股份有限公司，就被告王聰龍坐
    落彰化縣彰化市○○段第866-1 地號、地目建、面積14平方
    公尺土地及同段第867 地號、地目建、面積383 平方公尺土
    地（下稱系爭土地）之應有部分各1/18，設定最高限額新臺
    幣（下同）660 萬元之抵押權；受告知人葉欣怡就原告坐落
    系爭土地之應有部分各1/18，設定最高限額300 萬元之抵押
    權，有土地登記謄本在卷可按（見本院卷(一)第17頁），是本
    院爰依上開規定，對系爭土地之抵押權人臺灣中小企業銀行
    股份有限公司、葉欣怡告知訴訟，合先敘明。
二、原告起訴主張：系爭土地為兩造所共有，各共有人之持分如
    附表所示；又兩造就系爭土地並無不分割期限之約定，亦無
    因物之使用目的不能分割之情形；惟兩造間無法達成協議分
    割，為此請求裁判分割。又因系爭土地之共有人完全相同，
    系爭2 筆地號土地得合併分割，宜分割如附圖所示，始符合
    大多數共有人之期待，蓋如附圖所示之分割方案大致符合分
    割前各共有人使用之位置範圍，且分割後各共有人取得之土
    地形狀，大多均符合方整之原則，亦便利親戚間相鄰或共有
    之合併利用，雖系爭土地上原存有多幢建物，然因屋齡均達
    60餘年，實無保留之必要。並聲明：如主文所示。
三、被告答辯：
（一）被告除雲炳川、雲炳煌、雲國欽、謝桂蓮外，均同意如附
      圖所示之分割方案。
（二）被告雲炳川、雲炳煌、雲國欽部分：被告雲炳川與雲炳煌
      為兄弟關係，被告雲炳川與雲國欽為父子關係，故希望分
      割後分得之土地得以相鄰而居，且就被告雲炳川因特別繼
      承而得以外之持分，由被告雲炳川、雲炳煌、雲國欽3 人
      維持共有之狀態。之所以反對如附圖所示之分割方案，係
      因倘如附圖所示分割後，恐將導致其等在系爭土地上原有
      之建物遭拆除之請求，而被告雲炳川、雲炳煌、雲國欽之
      經濟能力，並無法負擔拆除建物後再重建之費用。
（三）被告謝桂蓮部分：不同意如附圖所示之分割方案，因為希
      望可以原地分割，蓋目前其所有之建物係位在系爭土地東
      南方之位置，而東南方之位置面臨光復路，地點較佳，然
      附圖所示之方案，卻將其分得之土地劃歸在系爭土地之北
      方，改與中正路相鄰。
三、得心證之理由：
（一）本件原告主張系爭土地為兩造所共有，兩造應有部分比例
      詳如附表所示，系爭土地並無因物之使用目的不能分割之
      情形，共有人間亦無限制土地分割之協議，惟共有人無法
      達成分割之協議等情，有系爭土地登記謄本、地籍圖謄本
      為證（見本院卷(一)第8-20頁，卷(二)第3-12頁），且為被告
      所不爭執，是此部分之事實，堪信為真。
（二）按各共有人，除法令另有規定外，得隨時請求分割共有物
      ；又共有人相同之數不動產，除法令另有規定外，共有人
      得請求合併分割，民法第823 條第1 項前段、第824 條第
      5 項分別定有明文。依系爭土地登記謄本、地籍圖謄本所
      示，系爭土地係相毗鄰之2 筆土地，其地目均為建，共有
      人均屬相同，且共有人均同意合併分割，是原告依上揭規
      定，以其他共有人為共同被告，請求裁判合併分割系爭2
      筆土地，於法尚無不合，應予准許。
（三）次按共有人因共有物分割之方法不能協議決定，而提起請
      求分割共有物之訴，分割共有物究以原物分割或變價分割
      為適當，法院應斟酌當事人意願、共有物之使用情形、經
      濟效用及全體共有人之利益等情形而為適當之分割，不受
      共有人所主張分割方法之拘束（最高法院88年度臺上字第
      600 號判決意旨參照）。查系爭土地整體略成長形，南側
      臨彰化縣彰化市○○路，西側臨彰化縣彰化市○○路，面
      對彰化火車站，屬於彰化縣彰化市之重要交通樞紐、商業
      活動密集之地，惟系爭土地上之建物均為鐵造浪板平房或
      二層樓房、歷時久遠而陳舊等情，業據本院會同兩造，及
      彰化縣彰化地政事務所派員履測現場屬實，分別製作勘驗
      筆錄及土地複丈成果圖附卷可佐（見本院卷(一)第62、68頁
      ），並為兩造所不爭執，堪認屬實。
（四）本院審酌兩造利益、目前使用現況及系爭土地整體利用價
      值後，認如附圖所示之分割方案，大體符合兩造目前使用
      之位置（僅被告謝桂蓮之部分未符合），各共有人分得之
      土地形狀大致方正，持分比例相近者與具有親戚關係者互
      為毗鄰，或維持共有狀態，亦便利日後整體之開發與利用
      ；縱被告謝桂蓮分得之部分與其目前使用之位置不符，然
      考量其現有之建物所在位置，土地呈現細長、不規則之形
      狀，面臨光復路之路寬甚窄一節，確實不利於其單獨之建
      設與使用，又酌以被告謝桂蓮陳稱：願意參與系爭土地共
      有人之重建等語（見本院卷(二)第35頁），足徵倘如附圖所
      示分割方案重為分配，改取得面臨彰化縣彰化火車站之位
      置後，將更接近與其他共有人一併改建之機會；且被告雲
      炳川、雲炳煌、雲國欽雖因不具重建意願，而反對如附圖
      所示之方案，然該方案不僅與其等目前使用之位置大致雷
      同，亦符合其等分得相鄰位置、維持共有之企盼，故如附
      圖所示之分割方案，對於兩造均未有何特別不利之處甚明
      ；另附圖所示之方案業經高達83 .33% 比例之大多數共有
      人同意（見本院卷(一)第140 頁，卷(二)第35頁），是本件以
      如附圖所示之方案為分割，尚無不妥，自屬允當，爰判決
      如主文第1 項所示。
四、查系爭土地目前仍分別設定有最高限額660 萬元、300 萬元
    之抵押權予受告知人臺灣中小企業銀行股份有限公司、葉欣
    怡，已於前述，而受告知人經本院告知訴訟後，並未到庭參
    加訴訟，有本院送達證書、開庭報到單附卷可佐（見本院卷
    (一)第87、88、101 頁），故依前揭民法第824 條之1 第2 項
    之規定，受告知人臺灣中小企業銀行股份有限公司、葉欣怡
    就系爭土地擁有之最高限額抵押權，應各移存於抵押人即被
    告王聰龍、原告分割所得之部分。又訴訟進行中，原告將其
    在系爭土地上之1/18持分，分別出售予被告尤咨驊、賴隆
    （各取得1/36持分），有陳報狀、土地登記第二類部分謄本
    在卷可考（見本院卷(一)第171-175 頁），併予敘明。
五、又因共有物分割、經界或其他性質上類似之事件涉訟，由敗
    訴當事人負擔訴訟費用顯失公平者，法院得酌量情形，命勝
    訴之當事人負擔其一部，民事訴訟法第80條之1 定有明文。
    本件係因分割共有物事件涉訟，兩造之行為，均可認係按當
    時之訴訟程度為伸張或防禦權利所必要，故諭知由兩造按如
    附表所示應負擔訴訟費用部分比例，分擔訴訟費用，較為公
    允，爰判決如主文第2項所示。
六、本件事證已臻明確，兩造其餘攻擊防禦方法，經審酌後均核
    與判決結果不生影響，爰不另一一論述。
七、訴訟費用負擔之依據：民事訴訟法第78條、第80條之1 、第
    85條第1項但書。
中    華    民    國    100   年    2     月    25    日
                  民事第三庭    法  官  林秉暉
以上正本係照原本作成。
如對判決上訴，應於判決送達後20日內向本院提出上訴狀。如委
任律師提起上訴者，應一併繳納上訴審裁判費。
中    華    民    國    100   年    2     月    25    日
                                書記官  廖春慧
附表：
 ┌─────────┬──────────────┐
 │共有人姓名        │應有部分即應負擔訴訟費用比例│
 ├─────────┼──────────────┤
 │彰化汽車客運股份有│1/18                        │
 │限公司            │                            │
 ├─────────┼──────────────┤
 │雲炳川            │4/54                        │
 ├─────────┼──────────────┤
 │雲炳煌            │1/54                        │
 ├─────────┼──────────────┤
 │雲國欽            │1/54                        │
 ├─────────┼──────────────┤
 │謝桂蓮            │1/18                        │
 ├─────────┼──────────────┤
 │王聰龍            │1/18                        │
 ├─────────┼──────────────┤
 │張永鎮            │1/18                        │
 ├─────────┼──────────────┤
 │黃世德            │1/18                        │
 ├─────────┼──────────────┤
 │楊文福            │5/72                        │
 ├─────────┼──────────────┤
 │楊金娟            │1/36                        │
 ├─────────┼──────────────┤
 │楊葉霞            │3/72                        │
 ├─────────┼──────────────┤
 │賴葉花            │1/36                        │
 ├─────────┼──────────────┤
 │賴隆            │1/8                         │
 ├─────────┼──────────────┤
 │賴鴻            │5/72                        │
 ├─────────┼──────────────┤
 │尤咨驊            │1/4                         │
 └─────────┴──────────────┘
附圖：彰化縣彰化地政事務所99年12月30日土地複丈成果圖修正
      版